臺灣高等法院高雄分院民事判決
111年度勞上易字第242號
上  訴  人  台灣中油股份有限公司

法定代理人  李順欽  
訴訟代理人  周中臣律師
被上訴人    林萬年  
            孫圳良  
            陳德聰  

            黃文田  
            吳建賢  
            張聖弘  
            林清雄  
共      同
訴訟代理人  張弘康律師
上列當事人間請求給付退休金差額事件，上訴人對於中華民國11
1年8月22日臺灣橋頭地方法院111年度勞訴字第172號第一審判決
提起上訴，本院於111年10月18日言詞辯論終結，判決如下：
    主  文
上訴駁回。
第二審訴訟費用由上訴人負擔。
    事實及理由
一、被上訴人起訴主張：被上訴人均受僱於上訴人，已於民國10
    9年7月1日結清舊制退休金年資，被上訴人任職年資於勞動
    基準法（下稱勞基法）施行前後之退休金基數各如附表所示
    。因上訴人廠區係採全天候24小時，編有日班、小夜班及大
    夜班，採三班制輪流作業，被上訴人在職期間均需輪班，各
    班工作內容大致相同，上訴人均對實際輪值大、小夜班之員
    工發給夜點費（下稱系爭夜點費），員工如有代班或請假，
    則歸代班人領取。系爭夜點費為每月固定領取常態工作中可
    得支領之給與，與一般公司應付臨時性業務需求，偶一為之
    的情形有別，屬經常性給付，且依兩造勞動契約內容，均有
    按上訴人規定輪值大、小夜班之作業需要，上訴人因此發給
    夜點費，自與勞工提供勞務行為有對價關係，系爭夜點費應
    為勞基法第2條第3款所定工資。然上訴人未將系爭夜點費計
    入平均工資計算退休金，致被上訴人所領退休金分別短少給
    付如附表「應補發退休金」欄所示金額。又依勞基法第84條
    之2規定，在勞基法施行前之工作年資，應依當時適用之臺
    灣省工廠工人退休規則（89年9月25日廢止，下稱退休規則
    ）第9條第1款規定計算退休金給與標準，及依勞基法第55條
    第3項規定，上訴人應自勞工退休之日起30日內給付退休金
    ，故上訴人應分別自如附表所示利息起算日負給付遲延之責
    。為此，爰依勞基法第55條第1項第1款、第3項、第84條之2
    ，及退休規則第9條第1款之規定，提起本件訴訟等語。並聲
    明：上訴人應分別給付被上訴人如附表「應補發退休金」欄
    所示之金額，及各自如附表「利息起算日」欄所示之日起至
    清償日止，按週年利率5%計算之利息。
二、上訴人則以：自上訴人發放夜點費歷史沿革觀之，係考量值
    夜班勞工生理上多進食必要，本諸體恤值夜班勞工辛勞之目
    的，以貼補相當夜點費額之方式所為恩惠性、鼓勵性給與，
    且夜點費金額係由食物津貼演變而來，隨物價指數調整，與
    勞務不具對價性。上訴人發放夜點費金額固定，不因員工本
    薪高低、工作種類、複雜性、年資、職級等不同而有差異，
    於例假、休假日工作亦不加倍發給，與加班費計算不同，顯
    非勞務對價，且夜點費只需符合輪班人員夜點費報支規定要
    件即可請領，並非以特定工作為限，足見系爭夜點費不具經
    常性，不應列為工資。又經濟部國營事業委員會88年9月7日
    經（88）國一字第88540070號函釋已敘明夜點費屬公司鼓勵
    及感念員工上夜間班之辛勞所給之點心費，屬福利性措施，
    與夜勤津貼乃屬二義，上訴人為國營事業受經濟部監督，按
    此辦理員工工資事項，被上訴人受僱上訴人多年，應明確知
    悉上開函釋內容及上訴人之工資計算方式，任職期間皆無異
    議，其等於退休後主張退休金差額，有違誠信原則。此外，
    上訴人於勞基法頒布施行前即發放夜點費與事業輪班員工，
    並非為規避平均工資之給付責任而將津貼改為夜點費名義，
    僅需員工有值大、小夜班即會支付，上訴人與員工訂立勞務
    契約之初，即考量上訴人之工作性質，並反應於約定之工資
    上，夜點費之支付實非因員工勞務額外付出而發放，而屬體
    恤員工夜間工作進食需求所為之恩惠性給與，並非工資等語
    ，資為抗辯。並聲明：被上訴人之訴駁回。
三、原審判決被上訴人全部勝訴，上訴人不服提起上訴，聲明：
    ㈠原判決廢棄；㈡被上訴人在第一審之訴駁回。被上訴人答辯
    聲明：上訴駁回。
四、兩造不爭執事項：
  ㈠被上訴人均為上訴人公司之員工，係24小時按日班、小夜班
    及大夜班之三班制輪流作業，僅服勤時間不同，上訴人公司
    均按被上訴人輪值大、小夜班而發給大夜班新臺幣（下同）
    400元、小夜班250元之夜點費，不因員工之職階或工作內容
    而異。
  ㈡被上訴人分別於如附表「結清日期」欄所示日期結清勞退舊
    制年資，依勞基法施行前、後計算之退休金基數如附表「退
    休金基數」欄所示，被上訴人結清年資前3個月、6個月經上
    訴人核發夜點費之平均金額如附表「平均夜點費」欄所載。
    上訴人公司之前發給被上訴人之舊制退休金，並未將夜點費
    計入被上訴人之平均工資計算。
  ㈢如應將夜點費計入平均工資計算退休金，被上訴人所短少領
    取之退休金差額及遲延利息之計算均如附表所載。
五、本件爭點：
  ㈠系爭夜點費是否屬於工資，而應列入勞基法所定平均工資計
    算退休金？
  ㈡被上訴人得否請求上訴人補發如附表所示之退休金差額暨遲
    延利息？
六、本院判斷：　　
  ㈠系爭夜點費是否屬於工資，而應列入勞基法所定平均工資計
    算退休金？　　
　⒈按工資係謂勞工因工作而獲得之報酬；包括工資、薪金及按
    計時、計日、計月、計件以現金或實物等方式給付之獎金、
    津貼及其他任何名義之經常性給與均屬之，勞基法第2條第3
    款定有明文。故計付被上訴人之工資，係指勞工因工作而獲
    得之報酬，且屬經常性之給與。所謂「因工作而獲得之報酬
    」，係指符合勞務對價性，著重於勞方所付出之勞力與資方
    之給付是否有對價平衡關係，「經常性之給付」，係指在一
    般情形下經常可以領得之給付。判斷某項給付是否具「勞務
    對價性」及「給與經常性」，應依一般社會之通常觀念為之
    ，其給付名稱為何，尚非所問。是以夜點費是否為工資之一
    部分，自應以夜點費是否為勞工給付勞務之對價，且屬經常
    性給與為判斷依據。又工作時間及場所等為工作環境之一部
    分，均與勞務提出間有密切相關，故如一般觀念可認為是酬
    庸或彌補勞工提供之勞務本身之特殊辛勞與負擔，而直接對
    勞工所提出勞務附加地為更進一步之報償，應可肯認其為工
    資。
  ⒉經查，上訴人所屬工作廠區之工作型態為24小時分日班、大
    夜班、小夜班三班輪流作業，系爭夜點費係被上訴人於結清
    年資前輪值大、小夜班而得申報領取，金額固定，不因工作
    內容、年資、職級不同，員工一經輪值大、小夜班即得領取
    ，此為兩造所不爭執，且依上訴人作業型態，被上訴人固定
    輪值大、小夜班，並非偶而為之，與一般公司行號應付臨時
    性之業務需求偶而為之者有間，且上訴人發給員工夜點費數
    十年，其給付以夜間輪值為要件，其發給顯非臨時起意或與
    工作無關，凡此均足認系爭夜點費係因上訴人要求被上訴人
    於夜間工作，致被上訴人於輪值大、小夜班期間生活作息與
    常人相反，不利於被上訴人之生活及健康，故特別就夜間工
    作之勞工就相同工作給予不同待遇，此種因環境、時間等特
    殊之工作條件而對勞工所提出之勞務所為之給付，其本質應
    係對於勞工勞務提出之本身所為更進一步之報償，而為被上
    訴人因特定工作條件所形成常態工作中可取得之給與，屬經
    常性提供勞務所得之報酬，系爭夜點費之給與即具備經常性
    之要件。又系爭夜點費係因環境、時間等特殊工作條件而對
    勞工所增加提出之經常性給付，本質上應屬勞務之對價，堪
    認屬於勞基法第2條第3款所稱之工資，被上訴人主張應納入
    平均工資計算退休金，即屬有據。
  ⒊上訴人固以：依上訴人發放夜點費沿革、夜點費金額隨物價
    指數調整，發放金額固定，不因員工本薪高低、工作種類、
    複雜性、年資、職級等不同而有差異，於例假、休假日工作
    不加倍發給，系爭夜點費屬恩惠性給與，非勞務對價，且符
    合報支規定即可請領，不具經常性，不應列為工資。上訴人
    於勞基法頒布施行前即發放夜點費與事業輪班員工，並非為
    規避平均工資之給付責任而將津貼改為夜點費名義，夜點費
    之支付實非因員工勞務額外付出而發放，屬體恤員工夜間工
    作進食需求所為之恩惠性給與等語置辯。惟勞基法第2條第3
    款規定就工資所為定義，只須符合勞工因工作而獲得之報酬
    ，以現金或實物等方式之經常性給與均屬之，上訴人給付內
    容之變動，並不影響係屬勞工於夜間工作報償之性質。而被
    上訴人每月固定輪值大夜班或小夜班，按月領取系爭夜點費
    ，並非偶一為之，而屬經常性所得報酬，且系爭夜點費領取
    之條件即為夜間工作，與日班員工相較顯已具備特殊差異之
    工作條件，核屬經常性提供勞務所得報酬，均如前述，不因
    上訴人自勞基法施行細則第10條第9款規定修正前即開始發
    放夜點費，而影響其屬工資之認定。又工資各項結構之內容
    ，雖有依工作性質、職級、年資等節而有不同或毋須申報領
    取者（如本薪），然亦不乏為相同數額之給付（如伙食津貼
    、交通津貼等）或核實申報領取者（如加班費），公司給付
    勞工之各種款項是否屬於工資一部，應實質審核其內容，而
    非依是否屬正常工時內之給付、形式上數額是否同一、是否
    加倍發給，或是否需依公司內部規範、設定條件申報請領，
    推認該等給付非屬工資，上訴人執前詞抗辯系爭夜點費並非
    勞務對價，不應列入平均工資計算退休金等語，尚難憑採。
  ⒋上訴人另辯稱：上訴人為國營事業受經濟部監督，上開經濟
    部函釋已敘明夜點費屬福利性措施，上訴人應按此辦理員工
    工資事項，被上訴人受僱上訴人多年明知此節，任職期間皆
    無異議，於退休後主張退休金差額，有違誠信原則等語。惟
    查，公司給付各項費用是否應列入工資，並非依各項費用名
    稱而定，仍須依該費用性質是否具備勞務對價與經常性給付
    等節為判斷，不受資方內部規範拘束。上訴人雖為經濟部所
    屬國營事業，然被上訴人受僱上訴人期間，均為適用勞基法
    之員工，而勞基法係國家為實現憲法保護勞工之基本國策所
    制定之法律，其所定勞動條件為最低標準，雇主與勞工所訂
    勞動條件，不得低於勞基法所定最低標準，此觀之該法第1
    條規定即明，故於勞基法公布施行後，各國營事業單位固得
    依其事業性質及勞動態樣與勞工另行訂定勞動條件，然所約
    定之勞動條件仍不得低於勞基法所定最低標準，則於經濟部
    所訂其所屬事業人員退休撫卹及資遣辦法或其他待遇、福利
    標準，牴觸勞基法之規定時，仍應依勞基法之規定為據。況
    系爭夜點費是否屬工資一部，乃本院職權判斷事項，法院於
    審理是類事件時，仍應本於勞基法之規定，依具體個案認定
    之，自難以上訴人所提經濟部函釋為其有利認定，上訴人此
    部分抗辯，亦屬無據。
　⒌上訴意旨復以：上訴人採固定輪班制，每人輪值白班、夜班
    情形相同，已將輪值夜班情形考慮在內訂定薪給，無因輪值
    夜班產生差別待遇問題，夜點費應為工資以外之恩惠給與；
    國營事業個別勞工職位、職等之待遇，悉依法令決定，國營
    事業各項給與，亦依經濟部依法訂定，不會違反勞基法，國
    營事業人員待遇只會優於或高於勞基法所定最低標準，原判
    決誤認夜點費為工資，進而論以國營事業相關法令抵觸勞基
    法，違反論理法則等語置辯。然被上訴人既為適用勞基法之
    勞工，其等請領退休金關於工資、平均工資計算事項，本應
    按勞基法所定標準認定勞動條件有無抵觸勞基法，系爭夜點
    費既經本院認定具給與經常性及勞務對價性，而屬工資性質
    ，上訴人自不得將夜點費排除於平均工資外。又雇主是否實
    行晝夜輪班制，由全廠員工輪值夜班，而非由固定員工專職
    夜班，乃雇主基於公司管理、員工健康、工作效率、事業特
    殊性等諸多層面考量，雇主發給員工之費用，是否為工作所
    附加之報償，仍應視該費用之內容而定，不因工作型態是否
    為輪班制而有差異。系爭夜點費領取之條件為夜間工作，與
    日班員工相較具備特殊差異之工作條件，屬經常性提供勞務
    所得報酬，既經本院認定如前，上訴人所執前揭理由，仍非
    可取。
  ⒍依上開說明，系爭夜點費應屬工資之一部分，並應納入平均
    工資計算退休金。本件被上訴人所為前揭主張，應屬可採。
  ㈡被上訴人得否請求上訴人補發如附表所示之退休金差額暨遲
    延利息？　　
    系爭夜點費應列入平均工資計算退休金，經本院認定如前，
    上訴人對於如將夜點費列入平均工資計算，則被上訴人短少
    之退休金差額如附表編號1至7「應補發退休金」欄所示，法
    定遲延利息自附表編號1至7「利息起算日」欄所載日期起算
    等節，均無爭執，則被上訴人依前揭規定請求上訴人應給付
    如附表「應補發退休金」欄所示之退休金差額，及各自如附
    表「利息起算日」欄所示日期起算之法定遲延利息，即屬有
    據。
七、綜上所述，被上訴人依勞基法第55條第1項第1款、第3項、
    第84條之2，及退休規則第9條第1款之規定，請求上訴人應
    分別給付被上訴人如附表「應補發退休金」欄所示之金額，
    及各自如附表「利息起算日」欄所示之日起至清償日止，按
    週年利率5%計算之利息，應予准許。原審判命上訴人如數給
    付，並依職權為准、免假執行之宣告，於法並無不合。上訴
    意旨指摘原審判決不當，求予廢棄改判，為無理由，應駁回
    其上訴。本件事證已臻明確，兩造其餘攻防方法及舉證，經
    審酌後認不影響判決結果，爰不逐一論述，附此敘明。
八、據上論結，本件上訴為無理由，依民事訴訟法第449條第1項
    、第78條，判決如主文。　　
中　　華　　民　　國　　111 　年　　10　　月　　25　　日
                            勞動法庭
                                審判長法  官  許明進
                                      法  官  張維君
                                      法  官  周佳佩
以上正本證明與原本無異。
本件不得上訴。
中　　華　　民　　國　　111 　年　　10　　月　　25　　日
                                      書記官  戴志穎
　　　　　　　　　　　　　　　　　　　
附表：
編號 姓  名  結清日期      退休金基數（個）      平均夜點費（新臺幣）  應補發退休金  （新臺幣）  利息起算日  1 林萬年 109年7月1日 勞基法施行前 6 退休前3個月 6,233.3333元 238,000元 109年8月1日    勞基法施行後 34 退休前6個月 5,900元    2 孫圳良 109年7月1日 勞基法施行前 14.16667 退休前3個月 4,983.3333元 222,194元 109年8月1日    勞基法施行後 30.83333 退休前6個月 4,916.6667元    3 陳德聰 109年7月1日 勞基法施行前 2.33333 退休前3個月 5,600元 197,567元 109年8月1日    勞基法施行後 34.16667 退休前6個月 5,400元    4 黃文田 109年7月1日 勞基法施行前 0 退休前3個月 5,016.6667元 200,200元 109年8月1日    勞基法施行後 38.5 退休前6個月 5,200元    5 吳建賢 109年7月1日 勞基法施行前 0.5 退休前3個月 4,966.6667元 203,646元 109年8月1日    勞基法施行後 38.5 退休前6個月 5,225元    6 張聖弘 109年7月1日 勞基法施行前 3 退休前3個月 5,216.6667元 211,667元 109年8月1日    勞基法施行後 38 退休前6個月 5,158.3333元    7 林清雄 109年7月1日 勞基法施行前 12.33333 退休前3個月 4,666.6667元 212,994元 109年8月1日    勞基法施行後 32.66667 退休前6個月 4,758.3333元